【裁判字號】    94,易,1132
【裁判日期】    950414
【裁判案由】    妨害自由等
【裁判全文】
臺灣板橋地方法院刑事判決              94年度易字第1132號
公  訴  人  臺灣板橋地方法院檢察署檢察官
被      告  丙○○
上列被告因妨害自由等案件，經檢察官提起公訴（九十四年度核
退偵字第十二號），本院判決如下：
    主  文
丙○○無罪。
    理  由
一、公訴意旨略以：被告丙○○於民國九十二年十月二十六日下
    午二時許，在臺北縣三峽鎮○○街「臺北加大社區」後方啟
    育幼稚園之開會現場，因故毆打該社區委員劉國材，致劉國
    材受有頭部外傷、頭皮擦傷及左股部挫傷之傷害（傷害部分
    已經判決確定），被告為掩飾其傷害犯行，乃於不詳時地撰
    寫內容為乙○○於上開時地開會現場遭劉國材毆傷，並提出
    傷害告訴之刑事告訴狀，復於九十二年十月三十一日持上開
    刑事告訴狀至乙○○所經營位於臺北縣三峽鎮之小吃店，恫
    嚇乙○○在告訴狀之具狀人欄簽名，否則要讓乙○○所經營
    之小吃店無法營業，致乙○○因心生畏懼而簽名，使其行無
    義務之事；丙○○復基於偽造印文之犯意，於不詳時地偽刻
    乙○○印章，並將之蓋在上開刑事告訴狀，足生損害於乙○○等情，因認被告涉犯刑法第三百零四條之強制罪嫌、第二
    百十七條第一項之偽造印章印文罪嫌。
二、按犯罪事實應依證據認定之，無證據不得認定犯罪事實，刑
    事訴訟法第一百五十四條第二項定有明文。又認定犯罪事實
    所憑之證據，雖不以直接證據為限，間接證據亦包括在內，
    然而無論直接或間接證據，其為訴訟上之證明，須於通常一
    般之人均不致有所懷疑，而得確信其為真實之程度者，始得
    據為有罪之認定，倘其證明尚未達到此一程度，而有合理之
    懷疑存在時，事實審法院在心證上無從為有罪之確信，自應
    為無罪之判決，最高法院七十六年度台上字第四九八六號判
    例意旨闡示甚明。
三、公訴人認被告涉犯上開罪嫌，無非係以證人乙○○於警詢及
    偵查中所為關於未委託被告撰寫告訴狀，而係被告自撰後脅
    迫其簽名等內容之證述，及卷附九十二年十月三十一日乙○○名義之告訴狀等，為其論據。訊之被告固坦認上開告訴狀
    係其所撰並遞送至臺灣板橋地方法院檢察署，惟堅詞否認有
    何妨害自由或偽造印章印文之犯行，辯以係乙○○不甘無端
    被毆欲對劉國材提出傷害告訴，乃交付診斷證明書委其代為
    撰寫告訴狀，伊應其要求擬稿並委人繕寫並填妥具狀人乙○○之姓名後，持交乙○○由其自行用印及蓋指印，再由伊遞
    送至臺灣板橋地方法院檢察署，並無恫嚇乙○○簽名或偽刻
    其印章之情事等語。
四、經查：
  (一)被告於九十二年十月三十一日至臺灣板橋地方法院檢察署，
    遞送告訴人名義為「乙○○」之告訴狀（所用書狀名稱為「
    控告傷害罪狀」），其內容為告訴劉國材於九十二年十月二
    十六日毆打乙○○涉犯傷害罪嫌，狀尾具狀人欄並有「乙○○」之署名、印文及指印，經臺灣板橋地方法院檢察署受理
    而以九十三年度偵字第一七○五號案件偵查，此經被告丙○○供陳明確在卷，並有該「控告傷害罪狀」乙份在卷可稽。
  (二)乙○○固於警詢及偵查中指述上開告訴狀係被告強迫其簽名
    ，連續四次至其所營小吃店站著脅迫，表示不配合的話要將
    小吃店砸掉等語，其因而心生恐懼，出於無奈始在其上簽名
    ，被告並自行刻印云云（參九十四年度核退偵字第一二號偵
    查卷第二四四頁乙○○九十三年六月一日警詢筆錄、第二七
    九頁九十四年七月二十九日偵查筆錄及九十三年度他字第三
    一七二號偵查卷第一九二頁偵查筆錄），明確指述係遭被告
    脅迫而簽名，且未委託被告刻用其名義之印章云云。惟：
    1.告訴人於上開劉國材傷害案件偵查中，於九十二年十二月
      十八日接受警詢時原即指陳係遭劉國材以拳頭毆打，造成
      其頭部血腫及多處擦傷之傷害等語（參九十三年度偵字第
      一七○五號偵查卷第五頁背面），其陳述內容與上開告訴
      狀之告訴內容並無二致，然其後於偵查中改異前詞，謂事
      實上劉國材並無傷害行為等語（參九十四年度核退偵字第
      一二號偵查卷第二七九頁）。茍乙○○確係因受被告之脅
      迫而在該告訴狀上簽名，實際上並無遭劉國材毆打之情形
      ，亦無對劉國材提出告訴之意思，則其於嗣後接受警詢時
      自可表明未受劉國材傷害及未提出告訴之說明，何以於警
      詢中仍為與該告訴狀內容相同之遭劉國材傷害之供述，甚
      且對劉國材傷害之行為方式亦能為清楚指陳？此實與事理
      有違。
    2.又乙○○其後於九十三年六月一日警詢時突改稱該告訴狀
      係遭被告自行刻印並強迫其簽名云云（參九十四年度核退
      偵字第一二號偵查卷第二四四頁），其後偵查中亦為相同
      供述，並稱事實上劉國材並無傷害行為等語（參九十三年
      度他字第三一七二號偵查卷第一九二頁、九十四年度核退
      偵字第一二號偵查卷第二七九頁），所述與其先前警詢中
      對劉國材之指述完全相左，前後不一，則其此項嗣後改異
      之供述是否屬實，已殊值存疑。而其於本院審理中，又再
      次更異陳述，證稱因其擔任社區委員，時常需在社區相關
      文件上簽名，該告訴狀係被告夾雜在一疊待簽名之社區文
      件中交其簽名，其忽忙間未及注意而簽名及蓋指印，簽完
      發現後向被告索回，被告拒絕並表示事後再撤銷告訴即可
      ，隨即離去云云（參本院九十五年二月十七日審判筆錄第
      七頁、第八頁及第十一頁），依其此項陳述，被告係利用
      其疏未注意之機會使之誤在告訴狀簽名及蓋指印，此復與
      其先前警詢及偵查中所稱係遭被告脅迫而簽名之指述出入
      至鉅。而細察其在本院之證述，就被告使其簽名及蓋指印
      當時有無加以恫嚇乙節，先稱並無此情形等語（參本院九
      十五年二月十七日審判筆錄第八頁），嗣又改稱被告恫稱
      如果不配合提出告訴就要砸店云云（參上開審判筆錄第十
      六頁），其後又稱警詢筆錄所載被告持告訴狀脅迫簽名，
      其出於無奈始為簽名之內容，並非其當時所為之供述，而
      係警察自己所寫，並說不結案不行等語（參上開審判筆錄
      第十七頁）；就該告訴狀上蓋用之印章部分，其先指稱係
      被告為告劉國材而擅自所刻，並未經其同意等語（參上開
      審判筆錄第五頁、第八頁），嗣又改謂該印章乃先前為加
      入某社團之目的而授權被告刻用，惟限於社團用途使用云
      云（參上開審判筆錄第十一頁、第十五頁）。是就當時被
      告究竟有無出言恐嚇脅迫簽名？該告訴狀上之印章是否被
      告盜刻？等重要情節，證人乙○○於同一日之證述亦有反
      覆不一且相為矛盾之處，尤難認其不利被告之指述確屬真
      實。
    3.再觀證人乙○○於本院證述之內容，其證陳被告係利用其
      疏未注意之機會使之誤在告訴狀簽名及蓋指印云云，已如
      前述。然一般而言，蓋用指印向係於警察與司法機關相關
      筆錄或文件之製作時，為證明人別之真實性方為之，一般
      民間之文件上少有按用指印之情形，在社區管理公共事務
      之非個人文件上亦均以簽名或蓋章之方式為之，實難想像
      有何需在其上蓋用個人指印之情況。況依證人上開所述，
      則該成疊之社區文件顯均需按捺指印，此尤與一般社區管
      理之常情相違甚鉅。再者證人雖一再自陳該告訴狀上之簽
      名係其所為，惟該告訴狀上「乙○○」之簽名之筆順、筆
      劃、力道及轉折等特徵，核與該告訴狀內容之文字一致，
      顯見係由撰狀之人所為，此與被告辯陳該告訴狀係其擬稿
      後委人繕寫並填妥具狀人乙○○之姓名之供述合致；而以
      之與乙○○歷次警詢、偵查及本院審理時在筆錄及證人結
      文上之簽名比較之，以肉眼比對之方式即可明顯得知並不
      相符而非同一人所為，足認證人乙○○證稱該簽名係其所
      為云云，並非屬實而無可採信。
    4.綜上，證人乙○○所為不利被告之證述，或前後反覆不一
      且出入甚鉅，或其內容與事理常情及卷存事證不相符合，
      其瑕疵至為顯然，實難遽為憑信。
  (三)再者證人乙○○雖否認其受傷就醫時有申請診斷證明書，並
    交付被告委請代繕告訴狀提出等情。惟其於受傷後在財團法
    人恩主公醫院就診時，因對遭劉國材毆打乙事十分氣憤，乃
    委託前往醫院探視之同社區住戶丁○○、甲○○或黃庭家其
    中一人申請診斷證明書，表示要告劉國材等語，此經證人丁○○及甲○○於本院審理中證陳在卷（參本院九十四年十二
    月二十二日審判筆錄、九十五年三月三十一日審判筆錄）；
    而乙○○於出院後先至位於醫院附近之被告家中休息，於被
    告家中取出該診斷證明書交付被告，委請被告代為繕狀提出
    告訴，此亦據證人丁○○、甲○○及該社區警衛黃在發結證
    在卷（參本院九十四年十二月二十二日審判筆錄、九十五年
    三月三十一日審判筆錄）。雖上開證人丁○○、甲○○及黃
    再發之證述於部分細節有所出入，然本件發生迄今已兩年有
    餘，證人就細節部分記憶不詳實屬人之常情，尚難遽以此認
    所述不實，且其等關於乙○○當時因氣憤劉國材乃申請診斷
    證明書，並交付被告委託代繕告訴狀之重要情節，則均供證
    一致，相對於乙○○對於本案重要情節之證述有前後反覆不
    一及與事理常情、卷存事證等不相符合之瑕疵情形以觀，其
    等之證述應較證人乙○○之證述為可採。則證人乙○○既有
    基於告訴劉國材之目的而申請診斷證明書，並交付被告委請
    被告代為繕狀提出告訴等情形，其事後所稱該告訴狀係被告
    未授權自己撰寫，並脅迫其簽名等情是否屬實，尤堪置疑。
  (四)再者本件證人丁○○、甲○○及黃再發上述有利被告之證述
    ，縱使均不加採信而予排除，惟按本件並非直接查獲被告妨
    害自由及偽造印章印文犯行，亦無任何可直接資為證明被告
    施加脅迫犯行之物證，卷存所有資料所得據以指向被告涉有
    妨害自由等犯嫌之事證，無非僅係以證人乙○○撤回對劉國
    材告訴後，再次接受警詢及偵查時所為不利被告之供述，而
    認定被告有此等犯行，此項證據方法固非法所不許。然依上
    開之說明，本件所有可作為指向被告有妨害自由等犯行之事
    證，均以證人乙○○不利被告之指證為其基礎，惟該九十三
    年度偵字第一七○五號劉國材傷害案件既係以乙○○之名義
    告訴，其本人並於接受警詢時表示確係遭劉國材以拳頭毆打
    云云（參九十三年度偵字第一七○五號偵查卷第五頁背面）
    ，然其嗣後竟又改稱事實上未遭劉國材毆打等語（參九十四
    年度核退偵字第一二號偵查卷第二七九頁），則其如未能說
    明合法提出該告訴狀之緣由或根本否認該告訴狀為其所提出
    ，自身亦有相當之誣告嫌疑而有受刑事訴追處罰之虞，是以
    乙○○就此顯有極高之利害關係，其所為之證述自應予以較
    一般證人更為嚴格之檢證，至少需無瑕疵可指，並應有相當
    之輔助證據以資證明所述與事實相符，方足為認定被告犯罪
    之依據。然乙○○所為不利被告之證述存有顯著之瑕疵，已
    如前述，復無其他證據證明其所述遭脅迫簽名（或其嗣後改
    稱之不慎簽名）及遭被告擅刻印章蓋用（或其嗣後改稱曾授
    權被告刻印然遭被告超出授權範圍使用）等情確與真實相符
    ，自不能排除其為避免自身受誣告追訴之危險而未據實陳述
    之可能性，而不足憑以證明確有所指之妨害自由與偽造文書
    犯行。
  (五)綜合上開各項論證，在證人丁○○、甲○○及黃在發所為證
    述有利被告，而證人乙○○不利被告之證述又具重大瑕疵之
    情形下，本件各項事證關於被告妨害自由及偽造文書犯行之
    證明，實尚未達於通常一般之人均不致有所懷疑之程度，而
    有合理懷疑之存在，致無從形成有罪之確信。此外，復查無
    其他積極事證可認被告確有公訴人所指之犯行，依前開之說
    明，並基於「罪證有疑，利於被告」之證據法則，其妨害自
    由及偽造文書之犯罪尚屬未能證明，本院依法應為無罪之諭
    知。
據上論斷，應依刑事訴訟法第三百零一條第一項，判決如主文。
本件經檢察官曾文鐘到庭執行職務。
中    華    民    國    95    年    4     月    14    日
                  刑事第十庭  審判長法  官  侯  志  融
                                    法  官  崔  玲  琦
                                    法  官  楊  博  欽
以上正本證明與原本無異
如不服本判決應於送達後十日內向本院提出上訴狀
                                    書記官  李  慈  容
中    華    民    國    95    年    4     月    14    日


司法院資訊處製作；財團法人民間司法改革基金會備份。
